【裁判字號】    98,交聲,1187
【裁判日期】    980527
【裁判案由】    交管條例聲異
【裁判全文】
臺灣板橋地方法院交通事件裁定        98年度交聲字第1187號
原處分機關  交通部公路總局臺北區監理所蘆洲監理站
異  議  人
即受處分人  甲○○
上列受處分人因違反道路交通管理處罰條例案件，對於交通部公
路總局臺北區監理所蘆洲監理站中華民國98年4 月29日所為之北
監蘆字第裁46－C00000000 號處分（原舉發通知單號：北縣警交
大字第C00000000 號），聲明異議，本院裁定如下：
    主  文
原處分撤銷，由原處分機關另為適當之處理。
    理  由
一、原處分以：異議人即受處分人甲○○所有之車號：833－EFR
    號重型機車，於民國（下同）98年3 月20日12時48分許，在
    臺北縣五股鄉○○路與登林路口，為臺北縣政府警察局蘆洲
    分局德音派出所警員依道路交通管理處罰條例第31條第6 項
    、第60條第1 項等規定，填製98年3 月20日北縣警交大字第
    C00000000 號、第C00000000 號之2 舉發違反道路交通管理
    事件通知單，逕行舉發「駕駛行為人未戴安全帽」、「駕駛
    行為人未戴安全帽，經警方稽查攔檢時，拒絕接受稽查而逃
    逸」2 交通違規，並以上開違規車輛所有人即異議人甲○○
    為被通知人予以郵務送達。前述2 違規案，嗣經移送原處分
    機關即交通部公路總局臺北區監理所蘆洲監理站，異議人以
    ：「未遇警攔檢，卻收罰單」意旨，向原處分機關提出申述
    ，經原處分機關向舉發機關再行查證結果，依舉發機關以98
    年4 月21日北縣警蘆交裁字第0980013605號函復本案2 違規
    事實舉發經過情形之事證，認定異議人確有如上違反道路交
    通管理處罰條例第31條第6 項、第60條第1 項之2 行為。異
    議人就員警填單舉發駕駛機車未戴安全帽之行為，業於98年
    4 月29日自行繳納罰鍰新臺幣（下同）500 元結案；惟其仍
    不服員警填單舉發旨開拒絕停車接受稽查而逃逸之事實，乃
    由原處分機關於98年4 月29日作成北監蘆字第裁46－C00000
    000 號裁決，裁處異議人罰鍰3,000 元（先於98年4 月29日
    繳納），並記違規點數1 點。
二、聲明異議意旨則稱：異議人於98年3 月20日12時48分許行經
    五股鄉○○路與登林路口，確實未帶安全帽之行為，但未遇
    警攔檢，卻收「未帶安全帽」及「拒絕停車接受稽查而逃逸
    」之罰單，今日如舉發伊未帶安全帽，伊就算了，但現在多
    1張拒絕停車接受稽查而逃逸罰單，伊不服等語。
三、查異議人駕乘其所有之車號：833－EFR號普通重機車，於98
    年3 月20日12時48分許，行經臺北縣五股鄉○○路與登林路
    口處，為在場執勤之臺北縣政府警察局蘆洲分局德音派出所
    員警填單逕行舉發「駕駛行為人未戴安全帽」、「駕駛行為
    人未戴安全帽，經警察稽查攔檢時，拒絕接受稽查而逃逸」
    之2 違規，有臺北縣政府警察局98年3 月20日北縣警交大字
    第C00000000 號、第C00000000 號舉發違反道路交通管理事
    件通知單影本各1 紙附卷可憑；而異議人對於被警舉發有於
    如上時、地未戴安全帽駕駛重機車之行為，亦自承在卷，並
    於98年4 月29日自行繳納罰鍰結案等情，有本院卷附98年4
    月29日聲明異議狀暨本院依職權向原處分機關查得之98年5
    月27日車號833－EFR號違規查詢報表1 件（傳真本）可據。
    又，異議人不服舉發其有「違反本條例之行為，拒絕停車接
    受稽查而逃逸」之事實，則有本案舉發員警職屬之臺北縣政
    府警察局蘆洲分局98年4 月21日北縣警蘆交裁字第09800136
    05號函文1 份附卷為證，原處分機關因據認定異議人違反道
    路交通管理處罰條例第60條第1 項規定，予以論罰，固非無
    據。惟查：
(一)、按汽車駕駛人駕駛汽車有「交通違規經攔停不停逃逸」之行
    為，當場不能或不宜攔截製單舉發者，得逕行舉發，道路交
    通管理處罰條例第7條之2第1項第4款定有明文；又執行交通
    稽查勤務員警因汽車駕駛人有如上情形而逕行舉發，其程序
    ，依前揭條例第7 條之2 第4 項、違反道路交通管理事件統
    一裁罰標準及處理細則第11條第1 項第4 款等規定，應記明
    車輛牌照號碼、車型等可資辨明之資料，據以查明汽車所有
    人姓名或名稱、住址後，並按已查明資料填註車牌號碼、車
    輛種類、車主姓名及地址，且於通知單上方空白處加註逕行
    舉發文字，而以該汽車所有人為被通知人製單舉發。前揭規
    定係立法者考量特定之交通違規行為（如：闖越紅燈或平交
    道，抑或不服指揮稽查而逃逸），本質上屬於迅速且稍縱即
    逝之動態交通違規行為，而公務員執行交通稽查勤務時，對
    於具有前述特質之交通違規，實際上亦有當場不便或有危險
    致無法攔截實際違規之汽車駕駛人填單舉發之情形，故賦予
    舉發機關就如上特定交通違規行為，因當場不能或不宜攔截
    製單舉發者，必須應記明車號或車型等可資辨明之特徵後，
    查明汽車所有人之姓名及住址，得對汽車所有人逕行舉發。
(二)、惟按道路交通管理處罰條例所規定罰鍰、吊扣（銷）駕駛執
    照或汽（機）車牌照等處罰，係交通監理主管機關基於行政
    機關地位，對行為人違反秩序行為之裁罰性行政處分（司法
    院大法官釋字第418 號解釋理由書參照），質言之，此係行
    政機關（交通監理主管機關）就行為人違反該條例規定行政
    法上義務之特定具體事件（交通違規）所為之行政行為，且
    對外直接發生公法上之法律效果。故交通違規裁罰處分，既
    為行政罰之一種，且具有行政處分性質，是以，監理機關對
    行為人之交通違規予以裁罰，應依行政罰法第1 條規定，適
    用行政罰法；但其他法律有特別規定者，從其規定。此所謂
    其他法律，包括有關道路交通管理、處罰所制定之道路交通
    管理處罰條例。又按違反行政法上義務之行為非出於故意或
    過失者，不予處罰，行政罰法第7 條規定甚明。準此，在具
    體行政事件中，行政法上之行為義務人有無因故意或過失而
    違反行政法上義務之行為，其事實應憑證據認定；反之，無
    證據即不得推論行為人已有違反行政法上義務，令其受行政
    罰。易言之，道路交通管理處罰條例科處行政罰事件，仍應
    先由行政機關就其業已履踐相關正當法律程序，以及人民應
    受處罰之客觀違反法令行為，負證明之責。
(三)、本件異議人自承其確有於98年3 月20日中午12時48分許，駕
    乘其所有之車號：833－EFR號重機車行經臺北縣五股鄉○○
    路與登林路口，且其確實有未戴安全帽駕乘上開重機車之行
    為等情（參本院卷附98年4 月29日聲明異議狀），然辯稱以
    ：伊未遇警攔檢，卻多1 張拒絕停車接受稽查而逃逸之罰單
    等情詞。查以，異議人騎乘上開重機車行經前述時、地，由
    在場執勤之臺北縣政府警察局蘆洲分局德音派出所警員發現
    其有駕乘機車未戴安全帽之行為，固屬無誤；又，異議人為
    警舉發上開拒絕停車接受稽查逃逸之事實，舉發機關則函復
    以：本案係本分局員警於98年03月20日擔服12－14時巡邏勤
    務，於12時48分許在本轄五股鄉○○路與登林路口，發現不
    詳騎士騎乘旨揭機車，未戴安全帽，乃趨前示意該違規駕駛
    人停車受檢，詎該車騎士作狀靠邊停車，俟員警欲前往盤查
    時，即加速駕車逃逸，依法掣單舉發無誤等語。惟異議人既
    堅詞否認於本件舉發違規時、地，有見及員警指示攔停其車
    輛接受稽查情事，又依舉發機關所陳如上本案舉發違規經過
    情形，亦僅陳稱：「趨前示意停車受檢」，未能翔實說明其
    對於異議人駕乘車號：833－EFR號之重機車，經發現該車駕
    駛人有未戴安全帽此一違規時，究係依何種方式、舉動予以
    清楚指示，而令當時駕車之異議人明白確悉執勤員警係對其
    示意攔停稽查一節，自難遽認異議人有如舉發所稱拒絕接受
    稽查逃逸之行為。是據上述，本件舉發指陳異議人有交通違
    規拒絕接受稽查而逃逸一情，其事實仍屬不明，自有再行查
    證之必要；原處分機關就旨開應受行政裁罰之事實認定，其
    所憑事證尚屬不足，原處分自難以維持。
(四)、綜前所論，本件舉發首述「違反本條例之行為，拒絕停車接
    受稽查而逃逸」之違規，其事實猶屬有疑，尚有再予調查事
    證究明之必要，已如上所述，足悉原處分機關對於異議人應
    受處罰之客觀違反法令行為所負證明責任，仍有未竟之處；
    且異議人因據論罰，擔負罰鍰暨記點處分等此種財產上、駕
    駛資格權利限制（本院按：蓋因汽車駕駛人依其違規記點情
    形，有受交通監理機關裁處吊扣駕駛執照之可能）等不利益
    ，則原處分所具前揭疵議，對於異議人權利影響自屬重大。
    從而，本院審認原處分機關裁處異議人罰鍰3,000 元，並記
    違規點數1 點，容有未洽，應裁定將原處分撤銷，並諭由原
    處分機關查明後，依法另為適當之處理。
四、據上論結，應依道路交通案件處理辦法第20條，裁定如主文
    。
中    華    民    國    98    年    5     月    27    日
                        交通法庭法  官  黎錦福
上列正本證明與原本無異。
如不服本裁定，應於裁定送達後5 日內敘明抗告理由，向本院提
出抗告狀。
                                書記官  蔡麗春
中    華    民    國    98    年    5     月    27    日


司法院資訊處製作；財團法人民間司法改革基金會備份。
